最　高　行　政　法　院　判　決
　　　　　　　　　　　　　　　　　　 96年度判字第01706號
上　訴　人　甲○○
被 上訴 人　交通部臺灣區國道新建工程局
代　表　人　乙○○
訴訟代理人　王寶輝 律師
上列當事人間因徵收補償事件，上訴人對於中華民國94年11月2
日臺中高等行政法院94年度訴字第386號判決，提起上訴，本院
判決如下：
　　主  文
上訴駁回。
上訴審訴訟費用由上訴人負擔。
　　理  由
一、緣上訴人以其所有坐落於台中縣外埔鄉○○○段182-1地號
    土地，因被上訴人徵收上訴人所有同段182-2號土地後，因
    其面積狹小，形勢不整，不能為相當之使用，且原有道路遭
    阻隔已無通路至外為由，向台中縣政府申請一併徵收，經臺
    中縣政府88年9月18日（88）府地權字第269233號函以上訴
    人申請一併徵收面積過大、形勢完整仍可為原來之使用為由
    ，予以否准。嗣上訴人以被上訴人徵收使用182-2號土地，
    致其所有182-1及182-3地號（嗣後自182-1地號分割）之土
    地已不能為從來之利用並減低其從來利用之效能為由，向被
    上訴人申請依土地法第216條規定予以補償，被上訴人以93
    年6月7日國工局地字第0930010017號函復略以，迄今使用情
    形與徵收當時使用情形並無二致，形勢完整，91年公告現值
    與徵收當期之公告現值相較並無降低，顯示本案土地未因接
    連徵收土地之使用影響，而減低其從來利用之效能，請求相
    當補償歉難辦理等語，未依所請。上訴人不服，提起訴願、
    行政訴訟均遭駁回，遂提起本件上訴。
二、上訴人上訴意旨略謂：
  (一)原審謂其徵收前後接連系爭182-1號及182-3號土地之利用情
    形並無改變，固屬事實。殊不知上訴人系爭土地不能使用、
    減低其使用，不在於土地地目或土地分區法律上之限制，而
    在事實上之受限制。因被上訴人施工造成垂直高達4公尺多
    峭壁，無通路可進入上訴人所有系爭土地，上訴人自無從為
    土地之利用，更無從進入為農耕，不得不維持現狀不變。可
    知上訴人系爭土地不但現在已不能使用、減低其使用，將來
    也不能使用、減低其使用，受損嚴重。蓋土地能否為相當之
    使用或減低其使用效能，多以有無通路進入而定，而非以現
    況使用情形為準。原審顯然違背一般論理經驗法則，原判決
    已違背法令。
  (二)原法院勘驗之水溝為91年11月才施工完成4公尺寬、4至5公
    尺深的鋼筋混凝土大水溝，系爭水溝為約0.3公尺之小土溝
    現已不存。故原法院勘驗調查之水溝錯誤，當然在其旁找不
    到既成道路，原審調查證據張冠李戴，判決理由矛盾，其判
    決當然違背法令。另查是否有無通路，連被上訴人也不敢否
    認，認為有原有通路。又小土溝旁之既成道路，已因施工成
    為國道3及沉沙池之基地，現況既已不存在，原法院94年當
    然無從為勘驗調查。可知原判決判決理由矛盾，該判決當然
    為違背法令。
  (三)縱上訴人與第三人新亞建設股份有限公司（下稱新亞公司）
    就超挖上訴人系爭土地部分（同段182-1號）雙方和解在案
    ，但經被上訴人於87年割出0.0299公頃徵收（同段188-2號
    ），同年11月以圍籬圍住施工，開始使用，經剷平並修築4
    公尺寬、4-5公尺深的鋼筋混凝土大水溝供排水用，致使上
    訴人土地原為斜坡土地變成峭壁，被上訴人自應自行負責。
    因新亞公司只就同段182-1號、182-3號上訴人之土地內越界
    超挖負責;至於同段182-2號為被上訴人之土地，新亞公司與
    被上訴人依合約施工，自無違法無須負責。故僅應由被上訴
    人負規劃設計不當、施工不良責任。原審未加詳查，誤將此
    不同二者混淆。可知原判決理由矛盾，其判決當然違背法令
    。
  (四)上訴人於94年9月29日提出之起訴聲明狀內附有楊壽竹測量
    師現況地形地勢開發前後比較圖，原審未加調查此一與系爭
    土地得否容易進出有密切關係之證據，理由中也未說明，可
    知原審已違背調查證據之程序法、其判決理由不備，為當然
    違背法令。
三、原審斟酌全辯論意旨及調查證據之結果：
  (一)系爭182-1號及182-3地號土地於辦理本件土地徵收前，其地
    目為「林」，土地使用分區為「山坡地保育區」，土地上長
    有相思樹及雜樹等原生農林作物，而於本件土地徵收後，其
    地目及土地使用分區均未變更，土地上生長之樹木為原生之
    相思樹及雜樹等，有土地登記謄本附卷可稽，並為兩造所不
    爭。其徵收前後接連系爭182-1號及182-3地號土地之利用情
    形，並無改變，自無導致該地不能為從來之利用，或減低其
    從來利用之效能。
  (二)系爭182-1號及182-3地號土地經本院於94年9月5日至現場勘
    驗結果，系爭土地周遭除被上訴人為上訴人鋪設之農路外，
    目前並無其他道路可供對外通行，有勘驗筆錄附卷可憑，亦
    為兩造所不爭。上訴人雖主張原來沿同段542-11、542-24、
    542-25、542-26等地號有道路可通至系爭土地乙節，惟上開
    四筆土地，其地目均為「水」，現況為水溝，依本院到現場
    勘驗水溝現況之邊緣，僅有水溝並無道路之痕跡，如有通路
    被上訴人又何須為上訴人鋪設農路，是上訴人主張原來即有
    道路可通至系爭土地，已屬可疑。被上訴人為其鋪設農路可
    通至系爭土地，更能增加系爭土地之利用。至於被上訴人所
    鋪設之農路，並非都市○○○道路，須依地形地勢修築，其
    寬度無法整齊一致，然已達4公尺以上，縱使未達約定之寬
    度，對系爭土地之利用，亦不生影響。
  (三)上訴人雖又以公告土地現值降低，佐證其土地利用效能之減
    低。惟據被上訴人陳明自國道3號本路段工程用地徵收後至
    92年1月本路段完工通車，該接連土地91年之公告土地現值
    每平方公尺1,900元與徵收當期之公告土地現值每平方公尺
    1,900元相同，至92年公告土地現值為1,700元，經查係台中
    縣外埔鄉自90年起公告土地現值平均調整幅度，因受國內經
    濟景氣不振，房地產價格低迷影響，均有調降情形（分別為
    90年-0.93%，91年-3%，92年-0.63%，93年-2.14%)，顯示為
    普遍而非單一之情形等語在案，可見系爭土地公告現值之降
    低，並非因徵收土地使用所致，亦不能以土地公告現值調降
    ，即遽認為有不能為從來之利用，或減低其從來利用之效能
    。
  (四)上訴人主張所有182-1地號土地原為坡地，系爭182-2地號土
    地被徵收後整為平地並開挖成大水溝，緊鄰成垂直狀態，高
    低落差達6公尺以上，致使上訴人所有182-1地號土地不能為
    從來之使用云云。查承包商新亞公司施工期間，因超挖上訴
    人所有土地致有明顯高低落差，上訴人據此要求承包商賠償
    系爭182-1、182-3地號土地毀損部分及其利用損失、原種植
    竹木等損失既所衍生崩塌之修復、回填、設置擋土牆、邊坡
    保護設施、水土保持設施等費用，新亞公司已與上訴人在台
    中縣外埔調解委員會調解成立，並給付賠償金2,026,000元
    。故承包商既已賠償上訴人之損失，即應由上訴人自行回復
    原狀或水土保持，與被上訴人無涉。又系爭182之2地號土地
    兩側之高差，依中興顧問公司所製作含有等高線之路權圖所
    示，足見於徵收及施工前後，坡度差異不大，並無不能為從
    來之利用或減低其從來利用效能之情形。至被上訴人對國道
    工程調節池、明溝等有關工程規劃、設計、施工是否錯誤，
    與本件無關。上訴人請求調查、扣留被上訴人興建沉沙池及
    排水溝等相關工程所保管之(1)規劃設計詳圖、施工設計詳圖
    、竣工驗收詳圖之各平面圖，立面圖、剖面圖。(2)核定水土
    保持計畫及其規畫設計、監造技師簽證及驗收文件。(3)核定
    環境保護計畫及其規劃設計、監造技師簽證及驗收文件。(4)
    調閱中興、新亞兩家公司之商業帳簿，即無必要。
  (五)綜上所述，被上訴人以其土地使用情形與徵收當時並無二致
    ，已設置農路供通行及土地公告現值並無降低情形，顯示系
    爭土地未因接連徵收土地之使用影響而不能或減低從來利用
    之效能，未准上訴人請求補償之處分，核無違誤，訴願決定
    遞予維持，亦無不合，上訴人仍執前詞訴請撤銷，並請求被
    上訴人應作成補償11,901,809元整之相當損害補償金，及自
    87年7月4日起至清償日止，按法定年利率5%計算利息之行政
    處分，均無理由，應予駁回。至兩造其餘之主張，與本件判
    決之結果無影響，毋庸逐一加以論述，附此敘明。
四、本院判斷：
　(一)有無「不能為從未來利用」或「減低其從來利用之效能」，
    應以徵收使用前後，致接連土地之使用狀況有否受影響做為
    判斷基準。
    按土地徵收係指國家因公益需要，為興辦公共事業對人民受
    憲法保障之財產權，經由法定程序加以剝奪之謂。由於土地
    徵收須符合比例原則之要求，故徵收土地範圍，自應以該有
    助於公益之公共事業所需要者為限，始符憲法保障財產權之
    精神。惟以私有土地經徵收後，茍其使用影響於接連土地，
    致不能為從來之利用，或減低其從來之效能時，如不予接連
    地所有權人相當之補償，將損及其權益，亦不符憲法保障財
    產權之精神。因此，為落實憲法保障財產權之理念，土地法
    第216條乃規定，於此情形，乃賦予接連地所有權人得要求
    需用土地人為相當補償，學理上謂之接連地損失補償，為行
    政上損失補償之一環，其性質乃衍生自土地徵收間之公法上
    請求權。故於判斷接連地究有無「不能為從來之利用」、或
    「減低其利用之效能」時，參酌憲法保障財產權之精神，與
    本院79年判字第1681號判例意旨，自應以徵收使用時，接連
    土地之使用狀況有無受影響以為斷。
    查上訴人所有系爭182-2號土地，經被上訴人報請內政部核
    准徵收後，所遺系爭182-1及182-3地號土地，與上該被徵收
    之系爭182-2號土地係屬接連土地；上訴人所有系爭182-1及
    182-3等土地土地，地目為「林」，土地使用分區為「山坡
    地保育區」，土地上長有相思樹及雜樹等原生農林作物。而
    於本件土地徵收後，其地目及土地使用分區均未變更，土地
    上生長之作物仍為原生之相思樹及雜樹等情，業據原審法院
    依調查證據之結果認定屬實。準此，揆諸前揭說明，系爭18
    2-1及182-3等2筆接連土地，並未因本件土地徵收使用之結
    果，致不能為從來之利用，或減低其從來利用效能情事，至
    為明顯。雖上訴人主張：系爭182-1及182-3地號土地，其使
    用分區為山坡地保育區，將來可供林業以外之用途使用等語
    。然查憲法第15條關於人民財產權應予保障之規定，旨在確
    保個人依財產之存續狀態，行使其自由使用、收益及處分之
    權能，並免於遭受公權力或第三人之侵害，俾能實現個人自
    由、發展人格及維護尊嚴。因而財產權保障之範圍，應以已
    經合法取得者為限。至若單純之盈餘機會，期待與展望、甚
    至預期利益，均非屬財產權保障之範圍。第查系爭182-1及1
    82-3等地號土地，於本件土地徵收之前後使用狀況，既經為
    種植相思樹與雜樹之作，已如上述，則上訴人上張上開2筆
    土地可供林業以外用途使用，係其預期之利益，依上說明，
    不在財產權保障範圍，自不得執為判斷有無不能為從來利用
    ，或減低其利用效能之依據。
  (二)被上訴人已為接連地舖設農路，不影響於從來之使用。
    本件系爭接連地原來究有無道路可供通行，兩造各執一詞，
    惟據原審法院於94年9月5日履勘現場時，認依現況可知接連
    地原無通路，而於本件土地徵收後，被上訴人已為接連地舖
    設面寬4公尺之農路可供通行等情，有勘驗筆錄附原審卷可
    稽。足見接連地之從來使用並不因本件土地徵收而受到影響
    。至上訴人主張被上訴人所舖設之農路，其面寬不足，且設
    計、發包與興建，在安全上均有疑點等情，核係另案法律問
    題，均與判斷接連地之從來使用有無因徵收使用土地而受到
    影響無關，併予明。
  (三)上訴人其餘主張，經核與其起訴意旨相同，原審判決已詳予
    剖析論駁，其所適用之法規與該案應適用之現行法規並無違
    背，與解釋、判例亦無牴觸，並無判決不備理由，適用法規
    錯誤及不適用法規之違法情形，其維持原決定及原處分，駁
    回上訴人之訴，核無違誤。上訴意旨就原判決予以論述不採
    之事由再予爭執，核屬法律上見解之歧異，與認定事實取捨
    證據之指責，要難謂為原審判決有違背法令之情形。上訴意
    旨仍執前詞，指摘原審判決違誤，求予廢棄，難認為有理由
    ，應予駁回。
據上論結，本件上訴為無理由，爰依行政訴訟法第255條第1項、
第98條第1項前段，判決如主文。
中　　華　　民　　國　　96　　年　　9　　 月　　26　　日
                  第六庭審判長法  官　張　登　科
                              法  官  葉　百　修
                              法  官　藍　獻　林
                              法  官　林　清　祥
                              法  官　鄭　小　康
以  上  正  本  證  明  與  原  本  無  異
中　　華　　民　　國　　96　　年　　9　　 月　　27　　日
　　　　　　　　　　　　　　　書記官　邱　彰　德
